【裁判字號】    98,台上,635
【裁判日期】    980212
【裁判案由】    違反毒品危害防制條例
【裁判全文】
最高法院刑事判決              九十八年度台上字第六三五號
上  訴  人  甲○○
選任辯護人  林期律師
上  訴  人  乙○○
選任辯護人  陳世川律師
上列上訴人等因違反毒品危害防制條例案件，不服台灣高等法院
台中分院中華民國九十七年九月十七日第二審更審判決（九十七
年度上重更(一)字第二四號，起訴案號：台灣彰化地方法院檢察署
九十五年度偵字第三八０二、四０五三、六七八三、七一二五、
七一二六號），提起上訴，本院判決如下：
    主  文
原判決關於甲○○部分及乙○○販賣第二級毒品部分撤銷，發回
台灣高等法院台中分院。
其他上訴駁回。
    理  由
甲、撤銷發回部分（即甲○○部分及乙○○販賣第二級毒品部分
）
本件原判決撤銷第一審關於上訴人甲○○販賣第一級毒品、販賣
第二級毒品及上訴人乙○○販賣第二級毒品部分之科刑判決，改
判論甲○○以共同連續販賣第一級毒品罪，累犯，處有期徒刑拾
年，褫奪公權伍年；又共同連續販賣第二級毒品罪，累犯，處有
期徒刑柒年陸月；並均為相關沒收之宣告，及就有期徒刑部分，
定其應執行刑為有期徒刑拾肆年。論乙○○以共同連續販賣第二
級毒品罪，累犯，處有期徒刑柒年捌月，及為相關沒收之宣告。
固非無見。
惟按：刑事訴訟法第一百五十六條第二項規定「被告或共犯之自
白，不得作為有罪判決之唯一證據，仍應調查其他必要之證據，
以察其是否與事實相符。」其立法旨意乃在防範被告或共犯自白
之虛擬致與真實不符，故對自白在證據上之價值加以限制，明定
須藉補強證據以擔保其真實性。又毒品施用者所稱其向某人買受
毒品之指證，不得作為有罪判決之唯一證據，仍須調查其他必要
之證據，以察其是否與事實相符，良以毒品買受者之指證，依毒
品危害防制條例第十七條之規定，供出毒品來源而破獲者，得減
輕其刑，其憑信性於通常一般人已有所懷疑，為防範施用毒品者
作利己損人之不實供述，以邀上開減輕其刑寬典，縱自形式上觀
察，並無瑕疵，自須以其他補強證據擔保該項供述之真實性，始
得作為判斷之依據。所謂必要之補強證據，固不以證明販賣毒品
犯罪構成要件之全部事實為必要，但以與施用毒品者關於相關毒
品交易之指證具有相當程度之關聯性，經與施用者之指證綜合判
斷，已達於通常一般人均不致有所懷疑，而得確信施用者之指證
為真實者，始足當之，此亦為刑事訴訟法第一百五十四條，犯罪
事實應依證據認定之證據裁判原則，及因保障被告人權，無罪推
定原則之所在，不能因販賣毒品行為之交易期間短暫、交易方法
隱密、交易對象單純，致查獲不易、搜證困難等原因而放棄，或
減低對於犯罪構成要件應予嚴格證明之堅持，此項基本原則應為
法官證據證明力自由判斷職權行使之限制。原判決關於(1)事實欄
二之(二)認定甲○○與定讞之巫有生共同販賣海洛因予王鈺菁之事
實，係依憑王鈺菁於警詢、偵訊及第一審審理中之證述、共同正
犯巫有生於原審之自白及卷附指認犯罪嫌疑人紀錄表一份（王鈺
菁指認巫有生）；(2)事實三之(六)認定甲○○販賣甲基安非他命予
楊一良等情，係以楊一良於偵訊時之證言，及指認犯罪嫌疑人紀
錄表一份（楊一良指認甲○○）、交易現場照片二張為論據。(3)
事實三之(七)認定甲○○連續於民國九十四年九月間某日、同年十
月間某日，販賣甲基安非他命予洪宏仁，每次新台幣（下同）一
千元共計二次，得款二千元之事實，係以洪宏仁於偵訊時之證言
及指認犯罪嫌疑人紀錄表一份（原判決雖記載有「指認犯罪嫌疑
人紀錄表」一份＜參見台灣彰化地方法院檢察署九十五年度偵字
第三八０二號偵查卷宗第九六頁＞附卷可參等詞。經核其所引前
揭卷宗第九六頁，並無該紀錄表＜至於同署九十五年度偵字第四
五０三號卷(一)第九六頁，所附係另一證人邱祥展指認甲○○之紀
錄表＞）為主要證據。(4)事實三之(八)認定乙○○販賣甲基安非他
命予陳銘祥等情，係以陳銘祥於警詢時之證言及指認犯罪嫌疑人
紀錄表一份（陳銘祥指認乙○○）為證據。然查原判決所賴以認
定上開販賣海洛因、甲基安非他命予王鈺菁、楊一良、洪宏仁、
陳銘祥之事實，除依憑前揭毒品施用者之證述外，雖有指認犯罪
嫌疑人紀錄表，然毒品施用者所稱其向某人買受毒品之指認，乃
供述證據之一種，仍須以補強證據證明其確與事實相符，而交易
現場照片乃毒品施用者事後片面所稱交易地點，均不足以擔保該
項供述之真實性。又關於前揭(1)之部分，依卷內資料，共同正犯
巫有生雖於原審自白，然該自白並非其以證人身分，經依法踐行
詰問程序之證言，況其係承認自己販賣海洛因，並未供述有與甲
○○共同販賣予王鈺菁等情，能否執為王鈺菁證詞之補強證據，
尚有疑義。再前揭(3)之部分，甲○○於原審已辯稱：伊於九十四
年九月間尚在監服刑，不可能販賣甲基安非他命予洪宏仁等語（
見更(一)卷(二)第一五０頁）。而依卷附台灣高等法院前案紀錄表記
載，甲○○係於九十四年九月十八日另案縮短刑期執行完畢出監
（見更(一)卷(一)第一０四頁）。則洪宏仁所稱甲○○販賣甲基安非
他命之九十四年九月間某日，如係在同年月十八日以前，其陳述
之真實性即非無疑，原審就甲○○此部分之辯解是否可取，未加
調查斟酌。況施用毒品之王鈺菁、楊一良、洪宏仁、陳銘祥不利
於甲○○、乙○○之上開陳述又前後不一，存有諸多瑕疵，是王
鈺菁等人之上開供述似尚未達於通常一般人均不致有所懷疑，而
得確信上開不利於甲○○、乙○○之指證為真實之程度。原判決
未予細心推求，亦未再調查其他相關證據，並於理由說明其如何
足以補強上開證人陳述之真實性，逕以之作為認定甲○○、乙○
○有罪之依據，難認符合採證法則，併有判決不備理由及證據調
查未盡之違法。本院前次發回意旨業已指明購毒者之陳述，須有
補強，原判決仍未詳加敘明，致其違法情形依舊存在。上訴意旨
執以指摘，非無理由，應認原判決關於甲○○部分（即其販賣第
一級毒品、販賣第二級毒品部分）及乙○○販賣第二級毒品部分
，仍有撤銷發回更審之原因。原判決丙、六關於甲○○不另為無
罪諭知部分，基於審判不可分之原則，併予發回。
乙、上訴駁回（即乙○○販賣第一級毒品、轉讓第一級毒品）部
分
按刑事訴訟法第三百七十七條規定，上訴於第三審法院，非以判
決違背法令為理由，不得為之。是提起第三審上訴，應以原判決
違背法令為理由，係屬法定要件。如果上訴理由書狀並未依據卷
內訴訟資料，具體指摘原判決不適用何種法則或如何適用不當，
或所指摘原判決違法情事，顯與法律規定得為第三審上訴理由之
違法情形，不相適合時，均應認其上訴為違背法律上之程式，予
以駁回。本件原判決撤銷第一審關於乙○○販賣第一級毒品、轉
讓第一級毒品部分之科刑判決，改判仍論乙○○以連續販賣第一
級毒品罪，累犯，處有期徒刑捌年，褫奪公權肆年，及為相關沒
收之宣告；又連續轉讓第一級毒品罪，累犯，處有期徒刑壹年陸
月，減為有期徒刑玖月之判決。經查關於(1)乙○○連續販賣第一
級毒品（即原判決事實二之(十一)販賣海洛因予莊麗慧）部分，係依
憑乙○○之部分陳述（承認莊麗慧曾經打電話跟伊要毒品，伊有
給莊麗慧三次之事實）、證人即購毒者莊麗慧於偵訊時之證言（
證述購毒之情形）及通聯紀錄（莊麗慧與乙○○以電話聯絡購毒
），並參酌扣案原判決附表陸所示之海洛因、研磨機等證據資料
。(2)乙○○連續轉讓第一級毒品（即原判決事實四轉讓海洛因予
巫有生、莊麗慧）部分，則係依憑其於原審審理時之自白，參酌
證人巫有生、莊麗慧之證言，堪認乙○○之自白與事實相符，足
以採信等由而為論斷。已詳敘其調查、取捨證據之結果及憑以認
定犯罪事實之心證理由。並就乙○○否認販賣第一級毒品犯行之
供詞及其所辯各語認非可採，予以論述指駁。從形式上觀察，原
判決關於此部分並無足以影響判決結果之違法情形存在。乙○○
就此部分上訴意旨略稱：（一）原判決逕以莊麗慧於警詢及偵訊
之內容，距案發時間較近，即認各該筆錄為具特別可信之情況，
資為乙○○之不利證據，顯有適用法則不當之違法。（二）證人
莊麗慧於第一審之證言，至多僅能認定其曾由乙○○處無償受讓
或合資購買海洛因。原判決欠缺足夠積極證據，仍認乙○○有販
賣海洛因之行為，亦未說明何以不採該證人於審判中之證言，有
判決不備理由之違法。（三）證人莊麗慧證述前後不一，不得作
為認定乙○○有罪之不利證據，復欠缺補強證據，原判決論處乙
○○以連續販賣第一級毒品罪刑，有適用法則不當之違法等語。
惟查：（一）證據之取捨及事實之認定，為事實審法院之職權，
倘其採證認事並不違背證據法則，即不得任意指為違法。又證人
之陳述部分前後不符，或相互間有所歧異時，究竟何者為可採，
法院仍得本其自由心證予以斟酌，非謂一有不符或矛盾，即應認
其全部均為不可採信。本件原判決於理由已詳敘就證人莊麗慧之
證言，如何取捨之判斷，並說明：證人莊麗慧於第一審審理證稱
：其僅有交錢給乙○○一次一千元，並與乙○○一起購買海洛因
云云。審酌購買與合資購買，係不同概念，莊麗慧係有相當經驗
之人，當無可能誤解，此部分證言亦與乙○○所述之次數不符，
認莊麗慧上揭於第一審審理中所述，屬迴護乙○○之詞，不足採
信等由甚詳。此屬原審採證認事職權之合法行使，核與採證法則
並無違背，亦無判決不備理由之可言，不得任意指為違法。（二
）原判決並未採用莊麗慧於警詢時之陳述，資為認定乙○○此部
分犯罪之證據。而其採用證人莊麗慧於檢察官偵查中之所為證述
，已說明：乙○○及其原審辯護人未曾提及檢察官在偵訊時，有
任何不法取供之情形，是客觀上並無顯不可信之情況。況莊麗慧
經乙○○在第一審審理中補正詰問程序，而完足為合法調查之證
據，是其於偵查中之證言，有證據能力等由（見原判決第一五、
一六頁，理由甲、二之(一)）。原判決並非以莊麗慧偵訊之證言，
距案發時間較近為由，認有證據能力。又原判決認定乙○○販賣
海洛因予莊麗慧之犯罪事實，係依憑乙○○之部分陳述、證人莊
麗慧之證言，並參酌卷內相關證據資料以為認定，業如上述，核
無乙○○上訴意旨所指僅憑莊麗慧之證言，即行論罪之情形。此
部分上訴意旨，核係俱未依卷內訴訟資料所為指摘，自非適法之
第三審上訴理由。（三）其餘上訴意旨經核係置原判決所為明白
論斷於不顧，仍持已為原判決指駁之陳詞再事爭辯，及對於事實
審法院取捨證據與自由判斷證據證明力之職權行使，徒以自己之
說詞，任意指摘，難認已符合首揭法定之第三審上訴要件。其此
部分上訴違背法律上之程式，應予駁回。
據上論結，應依刑事訴訟法第三百九十七條、第四百零一條、第
三百九十五條前段，判決如主文。
中    華    民    國  九十八  年    二    月   十二   日
                      最高法院刑事第十庭
                          審判長法官  邵  燕  玲
                                法官  李  伯  道
                                法官  孫  增  同
                                法官  李  英  勇
                                法官  陳  世  淙
      本件正本證明與原本無異
                                      書  記  官
中    華    民    國  九十八  年    二    月   十八   日
                                                      v


司法院資訊處製作；財團法人民間司法改革基金會備份。
